---
title: "IPBLN Bioinformatics Report"

include-in-header:
  text: |
    <link rel="shortcut icon" href="../../../../../01-images/icons/favicon.svg"/>
    <link rel="icon" type="image/x-icon" href="../../../../../01-images/icons/favicon.ico">

params:
  project_path: ""
  report_language: ""
  report_version: ""
---


<!-- &&&&&&&&&&&&&&&&&&&&&&&&&&&&&&&&&&&&&&&&&&&&&&&&&&&&&&&&&&&&&&&&&&&&&&&&&&&&&&&&&&&&&&&&&&&&&&&&&&&&&&&&&&&&&&&&&&&&&&&&&&&&&&&&&&&&&&&&&&&&&&&&&&&&&&&&&&&&&& -->
<!--  TAB 3: ANÁLISIS | 6. AGRUPACIÓN DE POBLACIONES BIOLOGICAS -->
<!-- &&&&&&&&&&&&&&&&&&&&&&&&&&&&&&&&&&&&&&&&&&&&&&&&&&&&&&&&&&&&&&&&&&&&&&&&&&&&&&&&&&&&&&&&&&&&&&&&&&&&&&&&&&&&&&&&&&&&&&&&&&&&&&&&&&&&&&&&&&&&&&&&&&&&&&&&&&&&&& -->


<!-- %%%%%%%%%%%%%%%%%%%%%%%%%%%%%%%%%%%%%%%%%%%%%%%%%%%%%%%%%%%%%%%%%%%%%%%%%%%%%%%%%%%%%%%%%%%%%%%%%%%%%%%%%%%%%%%%%%%%%%%%%%%%%%%%%%%%%%%%%%%% -->
<!--  CHATBOT -->
<!-- %%%%%%%%%%%%%%%%%%%%%%%%%%%%%%%%%%%%%%%%%%%%%%%%%%%%%%%%%%%%%%%%%%%%%%%%%%%%%%%%%%%%%%%%%%%%%%%%%%%%%%%%%%%%%%%%%%%%%%%%%%%%%%%%%%%%%%%%%%%% -->

```{=html}
<!-- Contenedor del chat -->
<div id="chat-container">
  <button id="chat-toggle"></button>
  <div id="chat-box">
    <div id="chat-info" class="chat-info">
      <h1>
        Mini Chat RAG (beta)
      </h1>

      <p>
        ¡Hola! Soy <strong>Geni</strong>, el asistente inteligente de <strong>GenoScribe</strong>.  
        Estoy aquí para ayudarte a explorar de forma interactiva el contenido de este informe bioinformático.
      </p>

      <p>
        Cuando me haces una pregunta, primero intento reconocer si coincide con alguno de los patrones o expresiones que conozco.  
        Si encuentro una coincidencia, te responderé directamente con una respuesta predefinida, diseñada para ser rápida, clara e incluso un poco ingeniosa.  
        Si no reconozco el patrón, entonces activo mis herramientas de búsqueda: genero representaciones vectoriales (embeddings) y busco los fragmentos más relevantes entre varios documentos —incluyendo el propio informe, archivos PDF y HTML externos, y sesiones de preguntas y respuestas (QA).  
        A partir de esa información, creo un resumen que intenta ofrecerte una respuesta coherente y útil basada en el contenido existente.
      </p>

      <p>
        Se debe tener en cuenta que este entorno es experimental. No utilizo grandes modelos de lenguaje, por lo que algunas respuestas pueden ser aproximadas o incompletas.  
        El objetivo principal es facilitar una visualización rápida, comprensible y reproducible de la información contenida en los documentos, permitiendo una exploración más dinámica del informe.
      </p>

      <p>
        Actualmente, los resultados pueden variar en precisión, ya que empleo modelos ligeros y locales para asegurar que la aplicación funcione en cualquier entorno sin necesidad de servidores externos.  
        Sin embargo, la estructura del sistema está preparada para mejorar notablemente su rendimiento en el futuro mediante la integración con modelos más avanzados o APIs externas.  
        Para comenzar, simplemente escribe tu pregunta en el campo inferior y deja que yo me encargue del resto. ¡Prometo poner todo mi código en ello!
      </p>
    </div>
    <div id="chat-log"></div>
    <input id="chat-input" type="text" placeholder="Escribe tu pregunta..."/>
    <button id="chat-send" title="Enviar">
      <svg xmlns="http://www.w3.org/2000/svg" viewBox="0 0 24 24">
        <path d="M2 21l21-9L2 3v7l15 2-15 2v7z"/>
      </svg>
    </button>
  </div>
</div>
```















<!-- %%%%%%%%%%%%%%%%%%%%%%%%%%%%%%%%%%%%%%%%%%%%%%%%%%%%%%%%%%%%%%%%%%%%%%%%%%%%%%%%%%%%%%%%%%%%%%%%%%%%%%%%%%%%%%%%%%%%%%%%%%%%%%%%%%%%%%%%%%%% -->
<!--  IMPORTACIONES -->
<!-- %%%%%%%%%%%%%%%%%%%%%%%%%%%%%%%%%%%%%%%%%%%%%%%%%%%%%%%%%%%%%%%%%%%%%%%%%%%%%%%%%%%%%%%%%%%%%%%%%%%%%%%%%%%%%%%%%%%%%%%%%%%%%%%%%%%%%%%%%%%% -->

<!-- Incluir Font Awesome -->
<link href="https://cdnjs.cloudflare.com/ajax/libs/font-awesome/6.5.0/css/all.min.css" rel="stylesheet">















<!-- %%%%%%%%%%%%%%%%%%%%%%%%%%%%%%%%%%%%%%%%%%%%%%%%%%%%%%%%%%%%%%%%%%%%%%%%%%%%%%%%%%%%%%%%%%%%%%%%%%%%%%%%%%%%%%%%%%%%%%%%%%%%%%%%%%%%%%%%%%%% -->
<!--  CÓDIGO GLOBAL -->
<!-- %%%%%%%%%%%%%%%%%%%%%%%%%%%%%%%%%%%%%%%%%%%%%%%%%%%%%%%%%%%%%%%%%%%%%%%%%%%%%%%%%%%%%%%%%%%%%%%%%%%%%%%%%%%%%%%%%%%%%%%%%%%%%%%%%%%%%%%%%%%% -->

```{r, echo=FALSE, warning=FALSE, message=FALSE, results="hide"}
#===================================================================================================================================================
# CARGA DE LIBRERÍAS
#===================================================================================================================================================

library(jsonlite)
library(dplyr)
library(stringr)
library(glue)
library(fs)
library(purrr)
library(ggplot2)
library(tidyr)
library(plotly)
library(htmltools)
library(tidyverse)
library(magrittr)
library(DT)
library(tibble)




#===================================================================================================================================================
# CONFIGURACIONES INICIALES
#===================================================================================================================================================

# Rutas clave
ruta_qmd <- getwd()
ruta_sc_rna_seq_pipeline <- file.path("..", "..", "..", "..", "..", "..", "..")
ruta_sc_rna_seq_pipeline_absoluta <- normalizePath(ruta_sc_rna_seq_pipeline)
nombre_proyecto <- basename(params$project_path)


# Rutas del directorio de resultados de Nextflow
ruta_nextflow_results <- file.path(ruta_sc_rna_seq_pipeline, "resources", "02-nextflow-results")

# Rutas del directorio de datos del proyecto
ruta_proyecto <- file.path(params$project_path)
ruta_proyecto_relativa <- file.path(ruta_sc_rna_seq_pipeline, "resources", "02-nextflow-results", "01-project-data", nombre_proyecto)


# Ruta para guardar los resultados de este archivo QMD dentro del directorio temporal para la pestaña "análisis"
ruta_archives_tmp_agrupacion <- file.path(ruta_sc_rna_seq_pipeline, "resources", "01-essential", "02-archives", "02-tmp", "tab3-analisis", "06-agrupacion")

# Asegurarse de crear directorio
dir.create(ruta_archives_tmp_agrupacion)






#===================================================================================================================================================
# DIRECTORIO "ANALYSIS"
#===================================================================================================================================================

# Rutas de la carpeta "analysis" dentro del directorio del proyecto
ruta_analysis <- file.path(ruta_proyecto, "analysis")
ruta_analysis_relativa <- file.path(ruta_proyecto_relativa, "analysis")




#-------------------------------------------------------------------------------------------------------------------------------
# DIRECTORIO "AGRUPACION" EN "ANALYSIS"
#-------------------------------------------------------------------------------------------------------------------------------

# Rutas al directorio de population_aggregation
ruta_aggregation_abs <- file.path(ruta_analysis, "06_population_aggregation")
ruta_aggregation_rel <- file.path(ruta_analysis_relativa, "06_population_aggregation")

# Dataframe maestro que contendrá los archivos de todas las versiones
versiones_aggregation_df <- NULL
ultima_version_nombre <- NULL

if (dir.exists(ruta_aggregation_abs)) {
  
  # Listar subcarpetas de primer nivel (ej. 01_version, 02_version)
  subcarpetas_versiones <- list.dirs(ruta_aggregation_abs, recursive = FALSE, full.names = FALSE)
  
  if (length(subcarpetas_versiones) > 0) {
    # Ordenar alfanuméricamente para garantizar que 02_version va después de 01_version
    subcarpetas_versiones <- sort(subcarpetas_versiones)
    
    # Identificar el nombre exacto de la última versión
    ultima_version_nombre <- subcarpetas_versiones[length(subcarpetas_versiones)]
    
    # Inicializar el dataframe vacío
    versiones_aggregation_df <- data.frame()
    
    # Recorrer cada versión y extraer sus PDFs
    for (v in subcarpetas_versiones) {
      ruta_v_abs <- file.path(ruta_aggregation_abs, v)
      ruta_v_rel <- file.path(ruta_aggregation_rel, v)
      
      pdfs_version <- list.files(ruta_v_abs, pattern = "\\.pdf$", ignore.case = TRUE, full.names = FALSE)
      
      if (length(pdfs_version) > 0) {
        temp_df <- data.frame(
          version = v,
          is_latest = (v == ultima_version_nombre), # ¡Magia! Marca TRUE solo si es la última
          file_name = pdfs_version,
          ruta_absoluta = file.path(ruta_v_abs, pdfs_version),
          ruta_relativa = file.path(ruta_v_rel, pdfs_version),
          stringsAsFactors = FALSE
        )
        # Unir al dataframe maestro
        versiones_aggregation_df <- rbind(versiones_aggregation_df, temp_df)
      }
    }
  }
}
```















<!-- %%%%%%%%%%%%%%%%%%%%%%%%%%%%%%%%%%%%%%%%%%%%%%%%%%%%%%%%%%%%%%%%%%%%%%%%%%%%%%%%%%%%%%%%%%%%%%%%%%%%%%%%%%%%%%%%%%%%%%%%%%%%%%%%%%%%%%%%%%%% -->
<!--  TÍTULO Y RESUMEN CONTEXTUAL -->
<!-- %%%%%%%%%%%%%%%%%%%%%%%%%%%%%%%%%%%%%%%%%%%%%%%%%%%%%%%%%%%%%%%%%%%%%%%%%%%%%%%%%%%%%%%%%%%%%%%%%%%%%%%%%%%%%%%%%%%%%%%%%%%%%%%%%%%%%%%%%%%% -->

<div class="informe-titulo-tab">
  <h1>Pestaña</h1>
  <h2>Análisis Bioinformático Completo</h2>
</div>

<div class="informe-titulo-seccion-unique">
  <h1>Sección 6</h1>
  <h2>Agrupación de Poblaciones Biológicas</h2>
</div>

<div class="flecha-abajo">
  ▼
</div>


<div class="informe-resumen">
  <h2>Resumen</h2>

  <p>
    En esta pestaña se documenta la fase de <strong>Agrupación de Poblaciones Biológicas</strong>. Tras haber superado la etapa de anotación celular —donde se identificaron subpoblaciones y estadios de maduración con extrema granularidad—, el objetivo de esta sección es consolidar el tejido en un modelo biológico robusto y definitivo.
  </p>

  <p>
    Aunque la segmentación hiperdetallada (ej. aislando cada fase transitoria del desarrollo tímico) es fundamental para comprender la heterogeneidad basal del tejido, a menudo carece del poder estadístico y poblacional necesario para realizar contrastes experimentales sólidos. Por ello, el análisis requiere una transición hacia agrupaciones o "macro-compartimentos" funcionalmente coherentes. 
  </p>

  <p>
    Este proceso de consolidación no es automático, sino iterativo y empírico. A través de reuniones de trabajo y debates entre la unidad de bioinformática y el equipo investigador principal, se han propuesto y evaluado diferentes <strong>versiones de agrupación</strong>. En cada iteración, se han colapsado clústeres numéricos afines y se han unificado subestadios madurativos, buscando el equilibrio perfecto entre la resolución biológica y la viabilidad estadística.
  </p>

  <p>
    A lo largo de este documento podrá explorar el histórico visual de estas iteraciones mediante proyecciones topológicas (UMAP). Se expondrán tanto los mapas globales del tejido como las proyecciones segregadas por condición experimental (<em>Split by Condition</em>), lo que permite apreciar a simple vista los cambios poblacionales masivos.
  </p>
  
  <p>
    La última iteración presentada en esta sección constituye la <strong>versión definitiva y de consenso</strong>. Este mapa consolidado es el cimiento estructural sobre el cual se ejecutarán, en los siguientes módulos del informe, los análisis de <strong>Análisis de Expresión Diferencial</strong> y las métricas de enriquecimiento funcional.
  </p>
</div>















<!-- %%%%%%%%%%%%%%%%%%%%%%%%%%%%%%%%%%%%%%%%%%%%%%%%%%%%%%%%%%%%%%%%%%%%%%%%%%%%%%%%%%%%%%%%%%%%%%%%%%%%%%%%%%%%%%%%%%%%%%%%%%%%%%%%%%%%%%%%%%%% -->
<!--  TABLA DE CONTENIDOS -->
<!-- %%%%%%%%%%%%%%%%%%%%%%%%%%%%%%%%%%%%%%%%%%%%%%%%%%%%%%%%%%%%%%%%%%%%%%%%%%%%%%%%%%%%%%%%%%%%%%%%%%%%%%%%%%%%%%%%%%%%%%%%%%%%%%%%%%%%%%%%%%%% -->

<div style="height: 15px; background-color: transparent;"></div>

<div class="titulo-toc">
  Tabla de contenidos de esta sección
</div>

<div class="toc">
  <ul>
    <li>
      <a href="#tab3-seccion6">6<span>.</span> Agrupación de Poblaciones Biológicas</a>
      <ul>
        <li>
          <a href="#tab3-seccion6.1">6.1. Fundamentos de la Consolidación Fenotípica</a>
        </li>
        <li>
          <a href="#tab3-seccion6.2">6.2. Evolución y Mapas Topológicos (Versiones)</a>
          </li>
      </ul>
    </li>
  </ul>
</div>















<!-- %%%%%%%%%%%%%%%%%%%%%%%%%%%%%%%%%%%%%%%%%%%%%%%%%%%%%%%%%%%%%%%%%%%%%%%%%%%%%%%%%%%%%%%%%%%%%%%%%%%%%%%%%%%%%%%%%%%%%%%%%%%%%%%%%%%%%%%%%%%% -->
<!--  REDACCIÓN -->
<!-- %%%%%%%%%%%%%%%%%%%%%%%%%%%%%%%%%%%%%%%%%%%%%%%%%%%%%%%%%%%%%%%%%%%%%%%%%%%%%%%%%%%%%%%%%%%%%%%%%%%%%%%%%%%%%%%%%%%%%%%%%%%%%%%%%%%%%%%%%%%% -->

<div style="height: 25px; background-color: transparent;"></div>

<div class="titulo1" id="tab3-seccion6">
  6<span>.</span> Agrupación de Poblaciones Biológicas
</div>

<p>
  Habiendo superado la minuciosa labor de inferencia fenotípica documentada en el módulo anterior, disponemos de un catálogo celular de altísima resolución. Sin embargo, en la práctica bioinformática, el nivel de detalle necesario para mapear el desarrollo intrincado de un tejido no siempre es el adecuado para ejecutar comparativas estadísticas robustas entre distintas condiciones experimentales.
</p>

<p>
  La presente sección ilustra el proceso de síntesis biológica: la transición desde un mapa celular hiper-fragmentado hacia un modelo topológico consolidado. A lo largo de este documento, trazaremos la evolución de este agrupamiento, explorando cómo las decisiones conjuntas entre la unidad de bioinformática y el equipo investigador han dado forma a las distintas iteraciones (versiones) del modelo poblacional hasta alcanzar el consenso definitivo.
</p>

<p>
  Antes de visualizar la trayectoria de estas versiones topológicas y sus respectivos mapas espaciales, resulta fundamental comprender los principios estadísticos y analíticos que exigen y motivan esta reestructuración metodológica. Estos conceptos se detallan a continuación en la primera subsección.
</p>










<div style="height: 20px; background-color: transparent;"></div>

<div class="titulo2" id="tab3-seccion6.1">
  6.1. Fundamentos de la Consolidación Fenotípica
</div>

<p>
  La consolidación o agrupación de clústeres es un paso estratégico indispensable que precede a cualquier análisis comparativo cruzado (por ejemplo, enfrentar una condición <em>Knock-Out</em> frente a un <em>Wild-Type</em>).  Su fundamentación no es arbitraria, sino que reside en dos pilares analíticos principales: la viabilidad estadística y la perspectiva de las dinámicas poblacionales.
</p>

<p>
  <strong>1. El desafío del poder estadístico y el ruido técnico &rArr;</strong> En la fase de anotación curada, logramos diseccionar el tejido en subestadios transitorios extremadamente precisos. No obstante, al intentar evaluar el efecto de una mutación o tratamiento dentro de un clúster que contiene apenas unas decenas de células, la varianza técnica (el ruido inherente de la secuenciación de célula única, como los <em>dropouts</em>) eclipsa por completo a la señal biológica real. Al fusionar subpoblaciones altamente afines bajo un mismo "compartimento biológico" mayor, incrementamos drásticamente el tamaño muestral (la "N" de células). Esta inyección poblacional dota a los algoritmos de expresión diferencial del poder estadístico necesario para detectar genes significativos robustos, evitando una avalancha de falsos negativos.
</p>

<p>
  <strong>2. La validación visual del modelo experimental &rArr;</strong> Fruto de estas agrupaciones estratégicas, se generan los reportes gráficos que materializan cada nueva propuesta del modelo. Como se observará en la siguiente subsección, para cada iteración de agrupación se evalúan invariablemente dos representaciones espaciales fundamentales:
</p>

<ul>
  <li>
    <strong>Mapa Global Consolidado (<code>UMAP_clusters_combinados.pdf</code>) &rArr;</strong> Una proyección espacial conjunta que integra todas las muestras del estudio, recoloreando el tejido bajo la nueva nomenclatura agrupada. Este reporte permite confirmar visualmente que las fronteras de las macro-poblaciones recién definidas poseen una estricta coherencia topológica y biológica.
  </li>
  <li>
    <strong>Mapa Segregado por Condición (<code>UMAP_clusters_combinados_by_condition.pdf</code>) &rArr;</strong> Esta visualización desglosa el mapa global, segregando espacialmente las células en función de su grupo experimental (por ejemplo, proyectando la arquitectura de la condición de <strong>Referencia</strong> en un panel y la de <strong>Prueba o <em>Test</em></strong> en otro paralelo). Constituye una herramienta cualitativa fundamental, ya que facilita la identificación preliminar de alteraciones macroscópicas: expansiones poblacionales masivas, bloqueos en el desarrollo ontogénico o la depleción celular severa inducida por la variable de estudio.
  </li>
</ul>

<p>
  Con estas bases teóricas claras, procederemos a explorar cómo se han aplicado empíricamente sobre nuestro conjunto de datos, iterando a través de las distintas propuestas topológicas hasta cristalizar en el mapa de poblaciones que regirá el resto de la investigación.
</p>










<div style="height: 20px; background-color: transparent;"></div>

<div class="titulo2" id="tab3-seccion6.2">
  6.2. Evolución y Mapas Topológicos (Versiones)
</div>

<p>
  El diseño experimental y la alta complejidad biológica del tejido a menudo requieren múltiples iteraciones antes de dar con la segmentación poblacional perfecta. En esta sección se documenta el histórico completo de este proceso. Cada "versión" representa una iteración de agrupamiento propuesta por la unidad de bioinformática, la cual ha sido posteriormente revisada, debatida y refinada en conjunto con el equipo investigador.
</p>

<p>
  Desde el siguiente explorador puede visualizar y acceder directamente a los directorios correspondientes a cada una de las iteraciones generadas durante el proyecto:
</p>

```{r, echo=FALSE, results="asis"}
# 1. MOSTRAR BOX-FILES CON LAS CARPETAS DE VERSIONES
if (!is.null(versiones_aggregation_df) && nrow(versiones_aggregation_df) > 0) {
  
  # Extraer las versiones únicas
  versiones_unicas <- unique(versiones_aggregation_df$version)
  
  cat('<div class="box-files">\n<ul>\n')
  for (v in versiones_unicas) {
    # Reconstruir la ruta relativa de la carpeta
    ruta_v_rel <- file.path(ruta_aggregation_rel, v)
    cat(sprintf('<li class="file-folder"><a href="%s" target="_blank">%s</a></li>\n', ruta_v_rel, v))
  }
  cat('</ul>\n</div>\n')
  
  cat(glue::glue('
  <p class="text-center">
    <a href="{ruta_aggregation_rel}" target="_blank" class="boton-files">
      <i class="fa-solid fa-folder-open"></i> Explorar directorio raíz de Agrupación
    </a>
  </p>
  '))
  
} else {
  cat(glue::glue('
  <div class="alert-info alert-box">
    <i class="fa-solid fa-circle-info"></i>
    <b>Nota Metodológica</b><br>
    No se detectaron carpetas de versiones de agrupación en el directorio correspondiente.
  </div>
  '), sep = "\n")
}
```

<p>
  Dentro de cada una de estas iteraciones, el estándar analítico genera —como mínimo— los dos reportes visuales descritos en la teoría previa:
</p>

<ul>
  <li><code>UMAP_clusters_combinados.pdf</code>: Proyección que refleja la topología global con la nueva nomenclatura agrupada.</li>
  <li><code>UMAP_clusters_combinados_by_condition.pdf</code>: Proyección segregada (<em>split</em>) que permite comparar cualitativamente las proporciones y la distribución celular entre las condiciones experimentales (ej. WT frente a KO).</li>
</ul>

<p>
  A continuación, se despliegan de forma cronológica los mapas resultantes de cada versión. Preste especial atención a la última iteración expuesta, ya que esta constituye el consenso final.
</p>

```{r, echo=FALSE, warning=FALSE, message=FALSE}
# 2. BUCLE DINÁMICO PARA MOSTRAR LAS VERSIONES Y SUS PDFs (Usando tagList)
if (!is.null(versiones_aggregation_df) && nrow(versiones_aggregation_df) > 0) {
  
  out_versiones <- tagList()
  versiones_unicas <- unique(versiones_aggregation_df$version)
  
  idx <- 1
  for (v in versiones_unicas) {
    
    # Filtrar archivos específicos de esta versión
    archivos_version <- versiones_aggregation_df[versiones_aggregation_df$version == v, ]
    
    # Comprobar si es la última versión usando la columna mágica que creamos en la cabecera
    is_latest <- archivos_version$is_latest[1]
    
    # 2.1. Diseñar el Título y el Badge
    if (is_latest) {
      badge_html <- '<span style="background-color: #28a745; color: white; padding: 4px 12px; border-radius: 4px; font-size: 0.65em; margin-left: 15px; vertical-align: middle; letter-spacing: 0.5px; box-shadow: 0 2px 4px rgba(40,167,69,0.3);"><i class="fa-solid fa-check-circle"></i> VERSIÓN DEFINITIVA (Consenso Final)</span>'
    } else {
      badge_html <- '<span style="background-color: #6c757d; color: white; padding: 4px 12px; border-radius: 4px; font-size: 0.65em; margin-left: 15px; vertical-align: middle; letter-spacing: 0.5px; box-shadow: 0 2px 4px rgba(108,117,125,0.3);"><i class="fa-solid fa-clock-rotate-left"></i> VERSIÓN PRELIMINAR</span>'
    }
    
    out_versiones <- tagAppendChild(out_versiones, HTML(glue::glue('
      <div style="height: 15px; background-color: transparent;"></div>

      <div class="titulo3" id="tab3-seccion6.2.{idx}" style="padding-bottom: 8px; line-height: 1.2;">
        6.2.{idx}. Iteración: {v} {badge_html}
      </div>
    ')))
    
    # 2.2. Mensaje de contexto con estilo de texto normal e iconos coloreados
    if (is_latest) {
      out_versiones <- tagAppendChild(out_versiones, HTML('
        <p style="margin-top: 18px; margin-bottom: 25px;">
          <i class="fa-solid fa-flag-checkered" style="color: #28a745; font-size: 1.1em; margin-right: 5px;"></i> 
          <strong>Modelo poblacional adoptado:</strong> Esta versión representa el consenso biológico definitivo alcanzado tras la evaluación de las iteraciones previas. La topología y las agrupaciones fenotípicas aquí definidas son estructuralmente sólidas y gobernarán matemáticamente los contrastes de expresión diferencial por condición experimental que se llevarán a cabo en la Sección 7.
        </p>

        <p style="margin-top: 18px; margin-bottom: 25px;">
          A continuación, se exponen de forma interactiva los reportes gráficos (archivos <code>.pdf</code>) alojados en este directorio, mostrándolos de manera secuencial para su exploración en detalle.
        </p>
      '))
    
    } else {
        out_versiones <- tagAppendChild(out_versiones, HTML('
          <p style="margin-top: 18px; margin-bottom: 25px;">
            <i class="fa-solid fa-clock-rotate-left" style="color: #7f8c8d; font-size: 1.1em; margin-right: 5px;"></i> 
            <strong>Versión preliminar exploratoria:</strong> Esta iteración constituye una aproximación inicial generada durante la fase de análisis topológico. Fue sometida a revisión, debate y refinamiento por parte de la unidad de bioinformática y el equipo investigador, evolucionando funcionalmente en las iteraciones posteriores.
          </p>
          
          <p style="margin-top: 18px; margin-bottom: 25px;">
            A continuación, se exponen de forma interactiva los reportes gráficos (archivos <code>.pdf</code>) alojados en este directorio, mostrándolos de manera secuencial para ilustrar esta fase del modelado.
          </p>
        '))
    }
    
    # 2.3. Bucle interno: Renderizar iframes de los PDFs de esta versión
    for (i in 1:nrow(archivos_version)) {
      nombre_pdf <- archivos_version$file_name[i]
      ruta_pdf <- archivos_version$ruta_relativa[i]
      
      out_versiones <- tagAppendChild(out_versiones, HTML(glue::glue('
        <div style="border-top: 1px solid #276DC3; margin-top: 35px; padding-top: 18px;"></div>
        
        <p style="margin-top: 15px; margin-bottom: 18px;">
          <i class="fa-solid fa-file-pdf" style="color: #276DC3;"></i> 
          <strong>Archivo:</strong> <code>{nombre_pdf}</code>
        </p>
        
        <div class="iframe-container" style="margin-top: 15px; margin-bottom: 10px;">
          <iframe src="{ruta_pdf}" frameborder="0" style="height: 700px; width: 100%;"></iframe>
        </div>

        <div style="display: flex; justify-content: center; gap: 25px; margin-top: 15px; margin-bottom: 45px;">
          <a href="{ruta_pdf}" target="_blank" class="boton-iframe">
            <i class="fa-solid fa-arrow-up-right-from-square"></i> Abrir mapa en pestaña nueva
          </a>
          <a href="{ruta_pdf}" download="{nombre_pdf}" class="boton-iframe-download">
            <i class="fa-solid fa-file-arrow-down"></i> Descargar PDF
          </a>
        </div>
      ')))
    }
    
    idx <- idx + 1
  }
  
  out_versiones
}
```










<div class="divider"></div>

<p>
  La consolidación de la topología del tejido en un modelo poblacional definitivo dota al experimento de la arquitectura estadística necesaria para interrogar la biología a nivel comparativo.
</p>

<p>
  Una vez estructuradas y consensuadas las distintas poblaciones (ej. precursores, células maduras, estroma, etc.), el análisis está preparado para dar el salto desde la exploración descriptiva de la muestra hacia el contraste de condiciones. En la siguiente etapa, se aislará cada uno de estos compartimentos poblacionales para someterlos a un riguroso test diferencial, identificando qué rutas génicas se activan o se reprimen al comparar la condición de <strong>Referencia</strong> frente a la condición de <strong>Prueba (Test)</strong>.
</p>

<p>
  Todo este escrutinio sobre el impacto transcripcional de la variable experimental se encuentra documentado en el siguiente módulo del informe: <strong><a href="07-expresion-diferencial.html" class="normalink">7. Análisis de Expresión Diferencial</a></strong>.
</p>















<!-- %%%%%%%%%%%%%%%%%%%%%%%%%%%%%%%%%%%%%%%%%%%%%%%%%%%%%%%%%%%%%%%%%%%%%%%%%%%%%%%%%%%%%%%%%%%%%%%%%%%%%%%%%%%%%%%%%%%%%%%%%%%%%%%%%%%%%%%%%%%% -->
<!--  FOOTER -->
<!-- %%%%%%%%%%%%%%%%%%%%%%%%%%%%%%%%%%%%%%%%%%%%%%%%%%%%%%%%%%%%%%%%%%%%%%%%%%%%%%%%%%%%%%%%%%%%%%%%%%%%%%%%%%%%%%%%%%%%%%%%%%%%%%%%%%%%%%%%%%%% -->

<footer>
  <a href="#" class="arriba"><i class="fa-solid fa-angles-up"></i></a>
</footer>















<!-- %%%%%%%%%%%%%%%%%%%%%%%%%%%%%%%%%%%%%%%%%%%%%%%%%%%%%%%%%%%%%%%%%%%%%%%%%%%%%%%%%%%%%%%%%%%%%%%%%%%%%%%%%%%%%%%%%%%%%%%%%%%%%%%%%%%%%%%%%%%% -->
<!--  CARGAR SCRIPTS DE JAVASCRIPT -->
<!-- %%%%%%%%%%%%%%%%%%%%%%%%%%%%%%%%%%%%%%%%%%%%%%%%%%%%%%%%%%%%%%%%%%%%%%%%%%%%%%%%%%%%%%%%%%%%%%%%%%%%%%%%%%%%%%%%%%%%%%%%%%%%%%%%%%%%%%%%%%%% -->

<script type="module" src="../../../../04-javascript/chatbot.js"></script>
<script type="module" src="../../../../04-javascript/script.js"></script>
