---
title: "IPBLN Bioinformatics Report"

include-in-header:
  text: |
    <link rel="shortcut icon" href="../../../../../01-images/icons/favicon.svg"/>
    <link rel="icon" type="image/x-icon" href="../../../../../01-images/icons/favicon.ico">

params:
  project_path: ""
  report_language: ""
  report_version: ""
---


<!-- &&&&&&&&&&&&&&&&&&&&&&&&&&&&&&&&&&&&&&&&&&&&&&&&&&&&&&&&&&&&&&&&&&&&&&&&&&&&&&&&&&&&&&&&&&&&&&&&&&&&&&&&&&&&&&&&&&&&&&&&&&&&&&&&&&&&&&&&&&&&&&&&&&&&&&&&&&&&&& -->
<!--  TAB 3: ANÁLISIS | 9. ANÁLISIS PERSONALIZADOS Y AD HOC -->
<!-- &&&&&&&&&&&&&&&&&&&&&&&&&&&&&&&&&&&&&&&&&&&&&&&&&&&&&&&&&&&&&&&&&&&&&&&&&&&&&&&&&&&&&&&&&&&&&&&&&&&&&&&&&&&&&&&&&&&&&&&&&&&&&&&&&&&&&&&&&&&&&&&&&&&&&&&&&&&&&& -->


<!-- %%%%%%%%%%%%%%%%%%%%%%%%%%%%%%%%%%%%%%%%%%%%%%%%%%%%%%%%%%%%%%%%%%%%%%%%%%%%%%%%%%%%%%%%%%%%%%%%%%%%%%%%%%%%%%%%%%%%%%%%%%%%%%%%%%%%%%%%%%%% -->
<!--  CHATBOT -->
<!-- %%%%%%%%%%%%%%%%%%%%%%%%%%%%%%%%%%%%%%%%%%%%%%%%%%%%%%%%%%%%%%%%%%%%%%%%%%%%%%%%%%%%%%%%%%%%%%%%%%%%%%%%%%%%%%%%%%%%%%%%%%%%%%%%%%%%%%%%%%%% -->

```{=html}
<!-- Contenedor del chat -->
<div id="chat-container">
  <button id="chat-toggle"></button>
  <div id="chat-box">
    <div id="chat-info" class="chat-info">
      <h1>
        Mini Chat RAG (beta)
      </h1>

      <p>
        ¡Hola! Soy <strong>Geni</strong>, el asistente inteligente de <strong>GenoScribe</strong>.  
        Estoy aquí para ayudarte a explorar de forma interactiva el contenido de este informe bioinformático.
      </p>

      <p>
        Cuando me haces una pregunta, primero intento reconocer si coincide con alguno de los patrones o expresiones que conozco.  
        Si encuentro una coincidencia, te responderé directamente con una respuesta predefinida, diseñada para ser rápida, clara e incluso un poco ingeniosa.  
        Si no reconozco el patrón, entonces activo mis herramientas de búsqueda: genero representaciones vectoriales (embeddings) y busco los fragmentos más relevantes entre varios documentos —incluyendo el propio informe, archivos PDF y HTML externos, y sesiones de preguntas y respuestas (QA).  
        A partir de esa información, creo un resumen que intenta ofrecerte una respuesta coherente y útil basada en el contenido existente.
      </p>

      <p>
        Se debe tener en cuenta que este entorno es experimental. No utilizo grandes modelos de lenguaje, por lo que algunas respuestas pueden ser aproximadas o incompletas.  
        El objetivo principal es facilitar una visualización rápida, comprensible y reproducible de la información contenida en los documentos, permitiendo una exploración más dinámica del informe.
      </p>

      <p>
        Actualmente, los resultados pueden variar en precisión, ya que empleo modelos ligeros y locales para asegurar que la aplicación funcione en cualquier entorno sin necesidad de servidores externos.  
        Sin embargo, la estructura del sistema está preparada para mejorar notablemente su rendimiento en el futuro mediante la integración con modelos más avanzados o APIs externas.  
        Para comenzar, simplemente escribe tu pregunta en el campo inferior y deja que yo me encargue del resto. ¡Prometo poner todo mi código en ello!
      </p>
    </div>
    <div id="chat-log"></div>
    <input id="chat-input" type="text" placeholder="Escribe tu pregunta..."/>
    <button id="chat-send" title="Enviar">
      <svg xmlns="http://www.w3.org/2000/svg" viewBox="0 0 24 24">
        <path d="M2 21l21-9L2 3v7l15 2-15 2v7z"/>
      </svg>
    </button>
  </div>
</div>
```















<!-- %%%%%%%%%%%%%%%%%%%%%%%%%%%%%%%%%%%%%%%%%%%%%%%%%%%%%%%%%%%%%%%%%%%%%%%%%%%%%%%%%%%%%%%%%%%%%%%%%%%%%%%%%%%%%%%%%%%%%%%%%%%%%%%%%%%%%%%%%%%% -->
<!--  IMPORTACIONES -->
<!-- %%%%%%%%%%%%%%%%%%%%%%%%%%%%%%%%%%%%%%%%%%%%%%%%%%%%%%%%%%%%%%%%%%%%%%%%%%%%%%%%%%%%%%%%%%%%%%%%%%%%%%%%%%%%%%%%%%%%%%%%%%%%%%%%%%%%%%%%%%%% -->

<!-- Incluir Font Awesome -->
<link href="https://cdnjs.cloudflare.com/ajax/libs/font-awesome/6.5.0/css/all.min.css" rel="stylesheet">















<!-- %%%%%%%%%%%%%%%%%%%%%%%%%%%%%%%%%%%%%%%%%%%%%%%%%%%%%%%%%%%%%%%%%%%%%%%%%%%%%%%%%%%%%%%%%%%%%%%%%%%%%%%%%%%%%%%%%%%%%%%%%%%%%%%%%%%%%%%%%%%% -->
<!--  CÓDIGO GLOBAL -->
<!-- %%%%%%%%%%%%%%%%%%%%%%%%%%%%%%%%%%%%%%%%%%%%%%%%%%%%%%%%%%%%%%%%%%%%%%%%%%%%%%%%%%%%%%%%%%%%%%%%%%%%%%%%%%%%%%%%%%%%%%%%%%%%%%%%%%%%%%%%%%%% -->

```{r, echo=FALSE, warning=FALSE, message=FALSE, results="hide"}
#===================================================================================================================================================
# CARGA DE LIBRERÍAS
#===================================================================================================================================================

library(jsonlite)
library(dplyr)
library(stringr)
library(glue)
library(fs)
library(purrr)
library(ggplot2)
library(tidyr)
library(plotly)
library(htmltools)
library(tidyverse)
library(magrittr)
library(DT)
library(tibble)






#===================================================================================================================================================
# CONFIGURACIONES INICIALES
#===================================================================================================================================================

# Rutas clave
ruta_qmd <- getwd()
ruta_sc_rna_seq_pipeline <- file.path("..", "..", "..", "..", "..", "..", "..")
ruta_sc_rna_seq_pipeline_absoluta <- normalizePath(ruta_sc_rna_seq_pipeline)
nombre_proyecto <- basename(params$project_path)


# Rutas del directorio de resultados de Nextflow
ruta_nextflow_results <- file.path(ruta_sc_rna_seq_pipeline, "resources", "02-nextflow-results")

# Rutas del directorio de datos del proyecto
ruta_proyecto <- file.path(params$project_path)
ruta_proyecto_relativa <- file.path(ruta_sc_rna_seq_pipeline, "resources", "02-nextflow-results", "01-project-data", nombre_proyecto)


# Ruta para guardar los resultados de este archivo QMD dentro del directorio temporal para la pestaña "análisis"
# (Lo renombramos a 09-extra para mantener coherencia con la carpeta)
ruta_archives_tmp_extra <- file.path(ruta_sc_rna_seq_pipeline, "resources", "01-essential", "02-archives", "02-tmp", "tab3-analisis", "09-extra")

# Asegurarse de crear directorio
dir.create(ruta_archives_tmp_extra, recursive = TRUE, showWarnings = FALSE)








#===================================================================================================================================================
# DIRECTORIO "ANALYSIS"
#===================================================================================================================================================

# Rutas de la carpeta "analysis" dentro del directorio del proyecto
ruta_analysis <- file.path(ruta_proyecto, "analysis")
ruta_analysis_relativa <- file.path(ruta_proyecto_relativa, "analysis")




#-------------------------------------------------------------------------------------------------------------------------------
# DIRECTORIO "EXTRA" EN "ANALYSIS"
#-------------------------------------------------------------------------------------------------------------------------------

# Rutas al directorio "09_extra" dentro de "analysis"
ruta_extra <- file.path(ruta_analysis, "09_extra")
ruta_extra_relativa <- file.path(ruta_analysis_relativa, "09_extra")

# Dataframe para almacenar las carpetas principales y lista para sus archivos
extra_root_dirs_df <- NULL
extra_files_list <- list() # Aquí guardaremos los archivos de cada carpeta

if (dir.exists(ruta_extra)) {
  subdirs_root <- list.dirs(ruta_extra, recursive = FALSE, full.names = FALSE)
  subdirs_root <- subdirs_root[subdirs_root != ""] # <--- FIX: Evitar el directorio fantasma

  if (length(subdirs_root) > 0) {
    # Ordenar alfabéticamente
    subdirs_root <- sort(subdirs_root)

    # Crear dataframe con las carpetas
    extra_root_dirs_df <- data.frame(
      folder_name = subdirs_root,
      ruta_absoluta = file.path(ruta_extra, subdirs_root),
      ruta_relativa = file.path(ruta_extra_relativa, subdirs_root),
      stringsAsFactors = FALSE
    )
    
    # BUCLE PARA EXPLORAR QUÉ ARCHIVOS HAY DENTRO DE CADA SUBCARPETA
    for (i in 1:nrow(extra_root_dirs_df)) {
      carpeta <- extra_root_dirs_df$folder_name[i]
      ruta_abs_carpeta <- extra_root_dirs_df$ruta_absoluta[i]
      ruta_rel_carpeta <- extra_root_dirs_df$ruta_relativa[i]
      
      # Listar archivos de esta carpeta
      archivos_dentro <- list.files(ruta_abs_carpeta, full.names = FALSE)
      
      if (length(archivos_dentro) > 0) {
        extra_files_list[[carpeta]] <- data.frame(
          file_name = archivos_dentro,
          ruta_absoluta = file.path(ruta_abs_carpeta, archivos_dentro),
          ruta_relativa = file.path(ruta_rel_carpeta, archivos_dentro),
          stringsAsFactors = FALSE
        )
      } else {
        # Si la carpeta está creada pero vacía, almacenamos un df vacío para que no falle
        extra_files_list[[carpeta]] <- data.frame()
      }
    }
  }
}
```















<!-- %%%%%%%%%%%%%%%%%%%%%%%%%%%%%%%%%%%%%%%%%%%%%%%%%%%%%%%%%%%%%%%%%%%%%%%%%%%%%%%%%%%%%%%%%%%%%%%%%%%%%%%%%%%%%%%%%%%%%%%%%%%%%%%%%%%%%%%%%%%% -->
<!--  TÍTULO Y RESUMEN CONTEXTUAL -->
<!-- %%%%%%%%%%%%%%%%%%%%%%%%%%%%%%%%%%%%%%%%%%%%%%%%%%%%%%%%%%%%%%%%%%%%%%%%%%%%%%%%%%%%%%%%%%%%%%%%%%%%%%%%%%%%%%%%%%%%%%%%%%%%%%%%%%%%%%%%%%%% -->

<div class="informe-titulo-tab">
  <h1>Pestaña</h1>
  <h2>Análisis Bioinformático Completo</h2>
</div>

<div class="informe-titulo-seccion-unique">
  <h1>Sección 9</h1>
  <h2>Análisis Personalizados y Ad Hoc</h2>
</div>

<div class="flecha-abajo">
  ▼
</div>


<div class="informe-resumen">
  <h2>Resumen</h2>

  <p>
    El análisis transcriptómico de célula única (<em>scRNA-seq</em>) genera un ecosistema de datos de una magnitud abrumadora. A lo largo de las secciones anteriores, hemos desplegado un flujo de trabajo computacional estandarizado que actúa como un mapa cartográfico global: desde el estricto control de calidad y la identificación de linajes, hasta el descubrimiento de firmas diferenciales y su traducción funcional.
  </p>

  <p>
    Sin embargo, la investigación biológica de vanguardia rara vez se agota en las aproximaciones globales. Con gran frecuencia, el equipo investigador requiere apartar la vista del panorama general para hacer "zoom" sobre coordenadas moleculares muy específicas, validando hipótesis concretas o explorando dianas terapéuticas particulares.
  </p>

  <p>
    Este noveno módulo se ha diseñado específicamente con ese propósito. Concebido como un repositorio dinámico, flexible y modular, está destinado a albergar todos los <strong>análisis personalizados y peticiones <em>ad hoc</em></strong> que escapan al flujo de trabajo automatizado. De esta forma, garantizamos que cualquier exploración complementaria solicitada por el laboratorio quede documentada, estructurada y perfectamente accesible dentro del mismo informe integral.
  </p>
</div>















<!-- %%%%%%%%%%%%%%%%%%%%%%%%%%%%%%%%%%%%%%%%%%%%%%%%%%%%%%%%%%%%%%%%%%%%%%%%%%%%%%%%%%%%%%%%%%%%%%%%%%%%%%%%%%%%%%%%%%%%%%%%%%%%%%%%%%%%%%%%%%%% -->
<!--  TABLA DE CONTENIDOS -->
<!-- %%%%%%%%%%%%%%%%%%%%%%%%%%%%%%%%%%%%%%%%%%%%%%%%%%%%%%%%%%%%%%%%%%%%%%%%%%%%%%%%%%%%%%%%%%%%%%%%%%%%%%%%%%%%%%%%%%%%%%%%%%%%%%%%%%%%%%%%%%%% -->

<div style="height: 15px; background-color: transparent;"></div>

<div class="titulo-toc">
  Tabla de contenidos de esta sección
</div>

<div class="toc">
  <ul>
    <li>
      <a href="#tab3-seccion9">9<span>.</span> Análisis Personalizados y Ad Hoc</a>
      <ul>
        <li>
          <a href="#tab3-seccion9.1">9.1. Naturaleza de las Peticiones Adicionales</a>
        </li>
        <li>
          <a href="#tab3-seccion9.2">9.2. Repositorio de Exploración Dirigida</a>
        </li>
      </ul>
    </li>
  </ul>
</div>















<!-- %%%%%%%%%%%%%%%%%%%%%%%%%%%%%%%%%%%%%%%%%%%%%%%%%%%%%%%%%%%%%%%%%%%%%%%%%%%%%%%%%%%%%%%%%%%%%%%%%%%%%%%%%%%%%%%%%%%%%%%%%%%%%%%%%%%%%%%%%%%% -->
<!--  REDACCIÓN -->
<!-- %%%%%%%%%%%%%%%%%%%%%%%%%%%%%%%%%%%%%%%%%%%%%%%%%%%%%%%%%%%%%%%%%%%%%%%%%%%%%%%%%%%%%%%%%%%%%%%%%%%%%%%%%%%%%%%%%%%%%%%%%%%%%%%%%%%%%%%%%%%% -->

<div style="height: 25px; background-color: transparent;"></div>

<div class="titulo1" id="tab3-seccion9">
  9<span>.</span> Análisis Personalizados y Ad Hoc
</div>

<p>
  La estandarización algorítmica y la aplicación de umbrales estadísticos universales son los pilares que garantizan la reproducibilidad, objetividad y rigor de todo estudio bioinformático. Sin embargo, somos conscientes de que el verdadero valor traslacional de la transcriptómica de célula única reside en su plasticidad para adaptarse y responder a las hipótesis y preguntas específicas de cada investigador.
</p>

<p>
  A diferencia de los ocho módulos analíticos precedentes —cuyo contenido, formato y secuenciación están rígidamente definidos por la arquitectura computacional del <em>pipeline</em> central—, la presente sección ha sido concebida como un ecosistema analítico abierto y de alto nivel. Su estructura es intrínsecamente dinámica: no parte de un diseño preestablecido, sino que evolucionará y se poblará de directorios exclusivamente en respuesta a las demandas exploratorias que el equipo de investigación solicite tras la evaluación preliminar de los resultados generales.
</p>

<p>
  Este espacio centraliza todas aquellas aproximaciones técnicas que trascienden el flujo de trabajo automatizado, actuando como un puente directo entre la minería masiva de datos y las validaciones de banco del laboratorio. Para garantizar una navegación intuitiva y ordenada a través de este material inherentemente heterogéneo, el cierre de este informe se articula en dos bloques conceptuales:
</p>

<ul>
  <li>
    <strong>9.1. Naturaleza de las Peticiones Adicionales &rArr;</strong> Proporciona una contextualización metodológica esencial para interpretar correctamente la variedad de resultados alojados. Detalla los casos de uso más frecuentes que justifican la creación de estas subcarpetas, abarcando desde resoluciones gráficas de alta granularidad hasta formatos de exportación tabular atípicos.
  </li>
  <li>
    <strong>9.2. Repositorio de Exploración Dirigida &rArr;</strong> Constituye el núcleo interactivo final del estudio. A través de un motor de renderizado dinámico programado a medida, esta subsección rastreará, estructurará y presentará de forma completamente automatizada e indexada cualquier subdirectorio de material extra generado por el equipo bioinformático, facilitando su revisión inmediata.
  </li>
</ul>










<div style="height: 20px; background-color: transparent;"></div>

<div class="titulo2" id="tab3-seccion9.1">
  9.1. Naturaleza de las Peticiones Adicionales
</div>

<p>
  Como complemento indispensable al rigor del análisis estandarizado, este repositorio se reserva para alojar resultados de naturaleza heterogénea y alta especificidad. Para asegurar una correcta interpretación del material que se despliega en los directorios subsiguientes, resulta útil enmarcar estos archivos dentro de sus casos de uso analítico más frecuentes.
</p>

<p>
  Típicamente, este espacio custodiará la <strong>exploración visual dirigida de dianas terapéuticas</strong>, plasmada en proyecciones gráficas individuales (como <em>FeaturePlots</em> o <em>Violin Plots</em>) de genes de interés particular para el laboratorio.  Asimismo, es el lugar designado para albergar <strong>exportaciones tabulares no estándar</strong>, tales como matrices de expresión desglosadas a nivel de célula individual, hojas de cálculo personalizadas o recuentos crudos adaptados para cruces con bases de datos externas. Finalmente, este repositorio también dará cabida a <strong>reclasificaciones celulares o aislamientos de linajes concretos</strong> (como el <em>subclustering</em> profundo de poblaciones inmunes específicas) que hayan sido solicitados expresamente para aislar variables o responder a hipótesis secundarias exclusivas del proyecto.
</p>










<div style="height: 20px; background-color: transparent;"></div>

<div class="titulo2" id="tab3-seccion9.2">
  9.2. Repositorio de Exploración Dirigida
</div>

<p>
  A continuación, se despliega la estructura principal del directorio <code>09_extra</code>, el cual actúa como contenedor maestro para todas las peticiones analíticas <em>ad hoc</em>. Desde el siguiente panel interactivo puede acceder a la raíz del repositorio y obtener una visión global de las carpetas generadas:
</p>

```{r, echo=FALSE, results="asis"}
if (!is.null(extra_root_dirs_df) && nrow(extra_root_dirs_df) > 0) {
  
  # 1. MOSTRAR EL DIRECTORIO PADRE (09_extra)
  cat('<div class="box-files">\n<ul>\n')
  for (i in 1:nrow(extra_root_dirs_df)) {
    folder <- extra_root_dirs_df$folder_name[i]
    # Limpiamos ruta y forzamos la barra final para abrir como directorio
    ruta_html <- utils::URLencode(gsub("\\\\", "/", paste0(extra_root_dirs_df$ruta_relativa[i], "/")))
    cat(sprintf('<li class="file-folder"><a href="%s" target="_blank">%s</a></li>\n', ruta_html, folder))
  }
  cat('</ul>\n</div>\n')
  
  # Botón para explorar la raíz
  ruta_extra_html <- utils::URLencode(gsub("\\\\", "/", ruta_extra_relativa))
  
  cat(glue::glue('
  <p class="text-center">
    <a href="{ruta_extra_html}/" target="_blank" class="boton-files">
      <i class="fa-solid fa-folder-open"></i> Explorar directorio raíz de análisis ad hoc
    </a>
  </p>
  '), sep = "\n")
  
  
  # 2. CONTEXTUALIZACIÓN DINÁMICA (Contar y listar carpetas)
  num_carpetas <- nrow(extra_root_dirs_df)
  texto_conteo <- ifelse(num_carpetas == 1, 
                          "<strong>1 subdirectorio</strong> de exploración personalizada", 
                          paste0("<strong>", num_carpetas, " subdirectorios</strong> de exploración personalizada"))
  
  lista_nombres <- paste0("<em>", extra_root_dirs_df$folder_name, "</em>", collapse = ", ")
  
  cat(glue::glue('
  <p>
    En la versión actual de este proyecto, el sistema ha detectado y procesado {texto_conteo} ({lista_nombres}). A continuación, desglosaremos el contenido de cada una de estas secciones individuales, mostrando de forma directa los reportes gráficos y/o tabulares listos para su inspección.
  </p>
  '), sep = "\n")
  

  # 3. BUCLE DETALLADO PARA CADA SUBCARPETA
  for (i in 1:nrow(extra_root_dirs_df)) {
    
    carpeta_cruda <- extra_root_dirs_df$folder_name[i]
    ruta_carpeta_rel <- extra_root_dirs_df$ruta_relativa[i]
    
    # GENERAR EL TÍTULO DINÁMICO (Eliminar prefijo numérico, limpiar guiones y capitalizar)
    # 1. Quitamos los números iniciales y su guion bajo (ej: "01_" -> "")
    carpeta_sin_numeros <- sub("^\\d+_+", "", carpeta_cruda)
    
    # 2. Cambiamos los guiones bajos restantes por espacios y capitalizamos
    titulo_limpio <- stringr::str_to_title(gsub("_", " ", carpeta_sin_numeros))
    
    # Añadimos la numeración secuencial 9.2.i. al título
    cat(sprintf('<div class="titulo3" style="margin-top: 50px; margin-bottom: 30px; padding-bottom: 8px; line-height: 1.2;">9.2.%d. %s</div>\n', i, titulo_limpio))
    
    # EXTRAER LOS ARCHIVOS DE ESA CARPETA
    files_df <- extra_files_list[[carpeta_cruda]]
    
    if (!is.null(files_df) && nrow(files_df) > 0) {
      
      files_df <- files_df[order(files_df$file_name), ]
      cat('<div class="box-files">\n<ul>\n')
      
      for (j in 1:nrow(files_df)) {
        f <- files_df$file_name[j]
        ruta_f <- files_df$ruta_relativa[j]
        ruta_f_html <- utils::URLencode(gsub("\\\\", "/", ruta_f))
        
        # Asignar icono dinámicamente según la extensión
        clase <- if (grepl("\\.pdf$", f, ignore.case = TRUE)) {
          "file-pdf"
        } else if (grepl("\\.csv$|\\.tsv$|\\.xlsx?$", f, ignore.case = TRUE)) {
          "file-csv"
        } else {
          "file-default"
        }
        
        cat(sprintf('<li class="%s"><a href="%s" target="_blank">%s</a></li>\n', clase, ruta_f_html, f))
      }
      
      cat('</ul>\n</div>\n')
      
    } else {
      cat(glue::glue('
      <div class="alert-info alert-box" style="margin-top: 20px; margin-bottom: 20px;">
        <i class="fa-solid fa-folder-open"></i>
        <b>Directorio sin resultados</b><br>
        El contenedor <code>{carpeta_cruda}</code> ha sido inicializado, pero actualmente no se han volcado los archivos correspondientes (reportes o tablas) para esta comparativa.
      </div>
      '), sep = "\n")
    }
    
    # BOTÓN DE EXPLORACIÓN HACIA ESA SUBCARPETA
    ruta_carpeta_html <- utils::URLencode(gsub("\\\\", "/", ruta_carpeta_rel))
    
    cat(glue::glue('
    <p class="text-center">
      <a href="{ruta_carpeta_html}/" target="_blank" class="boton-files">
        <i class="fa-solid fa-folder-open"></i> Explorar directorio "{carpeta_cruda}"
      </a>
    </p>
    '), sep = "\n")
  }
  
} else {
  # ESCENARIO B: NO HAY PETICIONES AD HOC (SIN CARPETAS)
  cat(glue::glue('
  <div class="alert-info alert-box" style="margin-top: 25px; margin-bottom: 20px;">
    <i class="fa-solid fa-circle-info"></i>
    <b>Repositorio pasivo</b><br>
    Actualmente no hay análisis personalizados ni peticiones extra solicitadas para este proyecto.
  </div>
  '), sep = "\n")
}
```










<div class="divider"></div>

<p>
  Con la estructuración de este repositorio interactivo a medida, damos por finalizado el despliegue técnico y analítico del proyecto. A lo largo de los sucesivos módulos, hemos transitado desde el preprocesamiento de los datos crudos y el filtrado de calidad, pasando por la identificación de linajes y la extracción de firmas transcripcionales, hasta llegar a la exploración funcional y las peticiones específicas de este último bloque.
</p>

<p>
  Ahora que todas las piezas del rompecabezas bioinformático están calculadas, estructuradas y puestas a disposición del equipo investigador, es el momento de consolidar los hallazgos. Para ello, el informe culmina en una sección final dedicada a sintetizar el impacto biológico del estudio y a plantear los siguientes pasos en la investigación.
</p>

<p>
  Le invitamos a dirigirse al último apartado del informe: <strong><a href="10-conclusiones.html" class="normalink">10. Conclusiones y perspectivas</a></strong>.
</p>















<!-- %%%%%%%%%%%%%%%%%%%%%%%%%%%%%%%%%%%%%%%%%%%%%%%%%%%%%%%%%%%%%%%%%%%%%%%%%%%%%%%%%%%%%%%%%%%%%%%%%%%%%%%%%%%%%%%%%%%%%%%%%%%%%%%%%%%%%%%%%%%% -->
<!--  FOOTER -->
<!-- %%%%%%%%%%%%%%%%%%%%%%%%%%%%%%%%%%%%%%%%%%%%%%%%%%%%%%%%%%%%%%%%%%%%%%%%%%%%%%%%%%%%%%%%%%%%%%%%%%%%%%%%%%%%%%%%%%%%%%%%%%%%%%%%%%%%%%%%%%%% -->

<footer>
  <a href="#" class="arriba"><i class="fa-solid fa-angles-up"></i></a>
</footer>















<!-- %%%%%%%%%%%%%%%%%%%%%%%%%%%%%%%%%%%%%%%%%%%%%%%%%%%%%%%%%%%%%%%%%%%%%%%%%%%%%%%%%%%%%%%%%%%%%%%%%%%%%%%%%%%%%%%%%%%%%%%%%%%%%%%%%%%%%%%%%%%% -->
<!--  CARGAR SCRIPTS DE JAVASCRIPT -->
<!-- %%%%%%%%%%%%%%%%%%%%%%%%%%%%%%%%%%%%%%%%%%%%%%%%%%%%%%%%%%%%%%%%%%%%%%%%%%%%%%%%%%%%%%%%%%%%%%%%%%%%%%%%%%%%%%%%%%%%%%%%%%%%%%%%%%%%%%%%%%%% -->

<script type="module" src="../../../../04-javascript/chatbot.js"></script>
<script type="module" src="../../../../04-javascript/script.js"></script>
